臺灣彰化地方法院民事裁定
109年度消債抗字第12號
抗  告  人  張正岷  
代  理  人  林一哲律師
上列抗告人因消費者債務清理事件聲請更生，對於民國109年7月
23日本院108年度消債更字第100號裁定，提起抗告，本院裁定如
下：
    主  文
原裁定廢棄。
抗告人自民國110年6月15日下午4時起開始更生程序。
命司法事務官進行本件更生程序。
抗告程序費用新臺幣1,000元由抗告人負擔。
    理  由
一、抗告意旨略以：原審固依抗告人之年齡、工作、財產、勞力
    、信用，認抗告人並無不能清償債務或有不能清償之虞，但
    倘以最低約定週年利率10%計算債務總額之利息後，抗告人
    每月須支付之利息為新臺幣（下同）9,361元，而原審既認
    抗告人每月僅餘5,134元之清償能力，顯見抗告人每月尚不
    足以清償新衍生之利息，更遑論清償該債務總額，故抗告人
    實有不能清償債務之情形，爰提起抗告，請求廢棄原審裁定
    ，准予抗告人更生之聲請等語。
二、按債務人不能清償債務或有不能清償之虞者，得依本條例所
    定更生或清算程序，清理其債務；債務人無擔保或無優先權
    之本金及利息債務總額未逾1,200萬元者，於法院裁定開始
    清算程序或宣告破產前，得向法院聲請更生；法院開始更生
    程序之裁定，應載明其年、月、日、時，並即時發生效力；
    法院裁定開始更生或清算程序後，得命司法事務官進行更生
    或清算程序，消費者債務清理條例（下稱消債條例）第3條
    、第42條第1項、第45條第1項、第16條第1項前段定有明文
    。而債務人之清償能力是處於流動性狀態，聲請時與法院裁
    定時之清償能力未必一致，應以法院裁定時為判斷基準時，
    且法院審酌所謂「不能清償或有不能清償之虞」，允宜綜衡
    債務人全部收支、信用及財產狀況，評估是否因負擔債務，
    而不能維持人性尊嚴之最基本生活條件，所陳報之各項支出
    ，是否確屬必要性之支出，如曾有協商方案，其條件是否已
    無法兼顧個人生活之基本需求等情，為其判斷之準據。
三、經查：
（一）抗告人是否符合消債條例第151條第7項但書「因不可歸責
      於己之事由，致履行有困難者」之要件？
   1、按協商或調解成立者，債務人不得聲請更生或清算，但因
      不可歸責於己之事由，致履行有困難者，不在此限；債務
      人可處分所得扣除自己及依法應受其扶養者所必要生活費
      用之餘額，連續3個月低於協商方案應清償之金額者，推
      定有前項事由，消債條例第151條第7項、第8項準用第75
      條第2項定有明文。
   2、抗告人於民國107年1月26日曾與中國信託商業銀行、台北
      富邦商業銀行、聯邦商業銀行、玉山商業銀行成立債務前
      置協商，約定自107年2月10日起，以每月為1期，分176期
      、利率5%、每期還款9,000元，嗣抗告人於108年4月12日
      毀諾等情，業經抗告人、中國信託商業銀行陳明在卷（見
      原審卷第150頁；本院卷第25頁背面至第26頁背面），並
      有臺灣士林地方法院107年度司消債核字第108號民事裁定
      暨所附前置協商機制協議書在卷可稽（見原審卷第11至15
      頁），足認抗告人就曾成立之協商方案嗣後毀諾。
   3、至於毀諾原因，抗告人陳稱：其所有之收入扣除其及受扶
      養人張茂森、張鈞傑之必要生活費用後，僅餘3,084元，
      又遭和潤企業股份有限公司強制執行扣款，實無法再履行
      協商方案，依消債條例第151條第8項準用第75條第2項之
      規定，應推定其有不歸責於己之事由而不能履行協商方案
      等語（見原審卷第3、6、222、223頁）。經查：
 （1）依抗告人所提出之薪資單所示（見原審卷第249頁），抗
      告人於108年4月12日毀諾時之月收入為4萬4,246元。
 （2）抗告人自107年6月14日起至108年8月止，經和潤企業股份
      有限公司聲請對抗告人之薪資3分之1強制執行扣款一節，
      業經抗告人提出薪資單為證（見原審卷第240至253頁），
      並經本院借調臺灣臺中地方法院107年度司執字第58047號
      卷宗核閱屬實，應屬真實；而依抗告人所提出之薪資單所
      示（見原審卷第249頁），抗告人於108年4月12日毀諾時
      ，經和潤企業股份有限公司強制執行扣款1萬4,749元。
 （3）按債務人必要生活費用，以最近1年衛生福利部或直轄市
      政府所公告當地區每人每月最低生活費1.2倍定之，消債
      條例第64條之2第1項定有明文。抗告人雖未陳報其於毀諾
      時之每月必要生活費用，然依前揭規定，108年臺灣省每
      人每月最低生活費是1萬2,388元，並據以計算之抗告人必
      要生活費用應為每月1萬4,866元（即：12,388×1.2＝14,86
      6，小數點以下四捨五入，下同）。
 （4）扶養費：
　  ①按受扶養者之必要生活費用，準用第64條之2第1項規定計
      算基準數額，並依債務人依法應負擔扶養義務之比例認定
      之，消債條例第64條之2第2項定有明文。又受扶養權利者
      ，以不能維持生活而無謀生能力者為限，前項無謀生能力
      之限制，於直系血親尊親屬，不適用之，民法第1117條亦
      有明定。故受扶養權利者，雖屬直系血親尊親屬，仍須以
      不能維持生活為限。 
    ②依戶籍謄本、105至107年度稅務電子閘門財產所得調件明
      細表、108年度綜合所得稅各類所得資料清單、全國財產
      稅總歸戶財產查詢清單所載（見原審卷第8、37至39頁；
      本院卷第35、36頁），抗告人之父張茂森為41年10月出生
      ，於108年4月12日毀諾時已66歲，且張茂森於105至108年
      間均無所得，而於108年度名下雖有93年出廠之汽車1部、
      價值共計64萬5,582元之房屋2棟及土地2筆（即：12,500+
      12,600+226,800+393,682＝645,582），然該汽車為93年出
      廠，經扣除折舊後，殘值已不高，而參以聲請狀、戶籍謄
      本所示（見原審卷第2、8頁），該等房屋及土地應為張茂
      森及張茂森供抗告人居住之自用住宅，難為其他利用而產
      生收益，故堪認張茂森具不能維持生活之情形，而有受抗
      告人扶養之必要；又參酌消債條例第64條之2第2項、民法
      第1115條第1項、第3項之規定及戶籍謄本、親屬系統表所
      示（見原審卷第8、9、215至217頁），張茂森之扶養費應
      由抗告人、張曉綺、張曉青、張正麒等子女平均負擔；另
      依消債條例第64條之2第2項之規定，張茂森之每月必要生
      活費用應依108年臺灣省每人每月最低生活費1.2倍定之，
      即1萬4,866元，並經扣除張茂森每月所領取之國民年金4,
      600元（見原審卷第145頁），再依抗告人應負擔扶養義務
      之比例計算後，抗告人對張茂森負擔之扶養費應為2,567
      元（即：（14,866－4,600）÷4＝2,567），而此金額亦與抗
      告人所主張之扶養費金額一致（見原審卷第145頁）。
    ③依戶籍謄本、稅務電子閘門財產所得調件明細表所載（見
      原審卷第8、40至42頁），抗告人之子張鈞傑為105年出生
      ，迄今尚未成年，且名下無任何財產，故張鈞傑應有受抗
      告人扶養之必要；又依消債條例第64條之2第2項、民法第
      1115條第1項、第3項之規定，張鈞傑之扶養費應由抗告人
      與其配偶林宜親共同負擔；又張鈞傑之每月必要生活費用
      ，依108年臺灣省每人每月最低生活費1.2倍定之後，即1
      萬4,866元，再依抗告人應負擔扶養義務之比例計算，抗
      告人對張鈞傑負擔之扶養費應為7,433元（即：14,866÷2＝
      7,433），而此金額與抗告人所主張之扶養費金額一致（
      見原審卷第145頁）。
 （5）從而，抗告人於毀諾時之月收入4萬4,246元，扣除抗告人
      經和潤企業股份有限公司強制執行扣款1萬4,749元、抗告
      人個人之必要生活費用1萬4,866元及所支出之扶養費2,56
      7元、7,433元後，僅餘4,631元，可見抗告人於毀諾時實
      無力負擔每月9,000元之協商還款金額，故依消債條例第1
      51條第8項準用第75條第2項、第7項但書之規定，堪認抗
      告人可處分所得扣除自己及依法應受其扶養者所必要生活
      費用之餘額，已連續3個月低於協商方案應清償之金額，
      推定其有不可歸責於己之事由，致履行有困難，故抗告人
      應仍得聲請更生。
（二）抗告人前與最大債權銀行中國信託商業銀行踐行調解，惟
      調解不成立之情，業經本院調取本院108年度司消債調字
      第169號卷宗核閱屬實。
（三）抗告人債務概況：依陳報狀所載（見108司消債調169卷第
      44、45頁；原審卷第75至77頁），抗告人對中國信託商業
      銀行、台北富邦商業銀行、聯邦商業銀行、玉山商業銀行
      之無擔保債務合計為111萬5,666元（即：839,090+29,654
      +69,979+176,943＝1,115,666）。
（四）抗告人資力狀況：
   1、薪資、佣金、津貼等收入：抗告人已陳稱：其現每月收入
      為2萬8,000元等語（見本院卷第25頁），並提出在職薪資
      證明為證（見本院卷第30頁），故應以2萬8,000元作為抗
      告人之每月薪資收入。
　 2、其他財產：抗告人之存款為417元（即：100+16+12+11+2+
      84+174+18＝417；見原審卷第95、97、99、102、106、109
      、112、131、140、142、144頁）；此外，抗告人即無其
      他財產可供清償債務，有105至107年度稅務電子閘門財產
      所得調件明細表、108年度全國財產稅總歸戶財產查詢清
      單附卷可參（見原審卷第33頁至第36頁背面；原審卷第42
      頁）。
（五）抗告人支出狀況：
 　1、必要生活費用支出：
      抗告人陳述：其每月之必要生活費用是依消債條例第64條
      之2第1項計算等語（見原審卷第145頁），而依消債條例
      第64條之2第1項之規定，110年臺灣省每人每月最低生活
      費是1萬3,288元，並據以計算之抗告人必要生活費用應為
      每月1萬5,946元（即：13,288×1.2＝15,946）。
   2、扶養費：
　　　抗告人陳述：其每月扶養張茂森、張鈞傑之扶養費是依消
      債條例第64條之2第2項計算等語（見原審卷第145頁）。
      經查：抗告人有扶養張茂森、張鈞傑之義務一節，業如前
      述；又參酌消債條例第64條之2第2項、民法第1115條第1
      項、第3項之規定，張茂森之扶養費應由抗告人、張曉綺
      、張曉青、張正麒等子女平均負擔，而張鈞傑之扶養費則
      應由抗告人與其配偶林宜親共同負擔；另依消債條例第64
      條之2第2項之規定，張茂森、張鈞傑之每月必要生活費用
      應依110年臺灣省每人每月最低生活費1.2倍定之，即1萬5
      ,946元，並經扣除張茂森每月所領取之國民年金4,600元
      （見原審卷第145頁），再依抗告人應負擔扶養義務之比
      例計算後，抗告人對張茂森負擔之扶養費應為2,837元（
      即：（15,946－4,600）÷4＝2,837），而對張鈞傑負擔之扶
      養費則應為7,973元（即：15,946÷2＝7,973）。
（六）綜上，抗告人每月收入2萬8,000元，扣除抗告人個人之必
      要生活費用1萬5,946元及所支出之扶養費2,837元、7,973
      元後，尚有餘額1,244元可供清償所積欠之債務。而抗告
      人如以該餘額清償所積欠之債務111萬5,666元，仍須逾74
      年之期間始得清償完畢（即：1,115,666÷1,244÷12≒74）
      ，而抗告人為67年6月出生，現為42歲，距勞動基準法第5
      4條第1項第1款規定之強制退休年齡65歲，相距23年，可
      見抗告人實無法於退休前清償債務111萬5,666元，遑論後
      續尚有約定週年利率13.98%、15%之利息或違約金持續衍
      生（見108司消債調169卷第31、36、42頁），抗告人所需
      還款年限顯然更長；另酌以抗告人之其他財產價值不高，
      所能提供清償債務範圍亦屬有限，故抗告人實有藉助更生
      制度調整其與債權人間之權利義務關係而重建其經濟生活
      之必要。
四、綜上所述，本院綜合抗告人之清償能力，堪認抗告人客觀上
    對已屆清償期之債務有不能清償或難以清償之虞，又其所負
    無擔保或無優先權之債務未逾1,200萬元，且未經法院裁定
    開始清算程序或宣告破產，復無消債條例第46條各款所定駁
    回更生聲請之事由存在，則抗告人聲請更生，洵屬有據，應
    予准許。原審以抗告人聲請更生不合消債條例第3條之要件
    而駁回抗告人更生之聲請，尚有未洽；抗告人指摘原審裁定
    不當，求予廢棄，為有理由，爰廢棄原審裁定，並准許抗告
    人之更生聲請及命司法事務官進行本件更生程序。又司法事
    務官於進行本件更生程序、協助抗告人提出更生方案時，亦
    應依抗告人之薪資變化、社會常情及現實環境衡量抗告人之
    償債能力，並酌留其生活上應變所需費用，進而協助抗告人
    擬定允當之更生方案，始符消債條例重建債務人經濟生活之
    立法目的，附此敘明。
五、據上論結，本件抗告為有理由，依消債條例第11條第2項、
    第15條、第16條第1項、第45條第1項、民事訴訟法第492條
    前段，裁定如主文。
中　　華　　民　　國　　110 　年　　6 　　月　　15　　日
                民事第四庭      審判長法  官  陳瑞水
                                      法  官  徐沛然
                                      法  官  許嘉仁
以上正本係照原本作成。
本裁定不得再抗告。
中　　華　　民　　國　　110 　年　　6 　　月　　15　　日
                                      書記官  曾靖雯